【裁判字號】    97,勞上,31
【裁判日期】    971202
【裁判案由】    確認僱傭關係存在等
【裁判全文】
臺灣高等法院民事判決                  97年度勞上字第31號
上  訴  人  乙○○
            丙○○
共      同
訴訟代理人  林天財律師
複代理人    張國璽律師
被  上訴人  東億石綿工業股份有限公司
法定代理人  甲○○
訴訟代理人  許獻進律師
上列當事人間請求確認僱傭關係存在等事件，上訴人對於中華民
國97年2月22日臺灣士林地方法院96年度重勞訴字第2號第一審判
決提起上訴，並為訴之追加，經本院於97年11月11日言詞辯論終
結，判決如下：
    主  文
原判決關於駁回上訴人乙○○後開第二項之訴部分廢棄。
被上訴人應再給付上訴人乙○○新台幣伍仟肆佰元，及自民國九
十六年二月一日起至清償日止，按年息百分之五計算之利息。
上訴人乙○○其餘上訴駁回。
上訴人許紹隆之上訴及追加之訴均駁回。
第二審訴訟費用關於上訴部分，由上訴人負擔；關於追加之訴部
分，由上訴人許紹隆負擔。
    事實及理由
一、按當事人於第二審為訴之變更、追加，非經他造同意，不得
    為之，但請求之基礎事實同一者，不在此限，民事訴訟法第
    446條第1項、第255條第1項第 2款定有明文。本件上訴人丙
    ○○在原審係聲明求為：(一)確認丙○○與被上訴人間之僱傭
    關係存在。(二)被上訴人應給付丙○○新台幣（下同）237,00
    0元，及自起訴狀繕本送達翌日起至清償日止，按年息5% 計
    算之利息。(三)被上訴人應自民國（下同）95年4月1日起至雙
    方僱傭關係終止日止，按月給付丙○○79,000元之判決（見
    原法院95年度士簡字第1766號卷第5至6頁）。其於本院審理
    中主張其已於97年3月18 日自請退休，追加依勞動基準法第
    55條規定，請求被上訴人給付退休金3,555,000 元，並加付
    法定遲延利息（見本院卷第104頁反面、113頁反面至114 頁
    ），核其追加請求之基礎事實與起訴請求之基礎事實同一，
    依上開規定，應予准許。
二、上訴人主張：上訴人丙○○、乙○○分別自66年間、73年 3
    月7 日起受僱於被上訴人，丙○○擔任作業員，負責操作機
    械，乙○○則擔任送貨員，負責送貨工作。被上訴人向來營
    運狀況良好，惟其新任董事長許秀欽於94年就任後，即長期
    置公司業務於不顧，並於95年1 月初將公司鐵門拉下，阻止
    員工上班，嗣又於95年4月1日無故片面終止與乙○○間之勞
    動契約，惟其所為終止契約之行為顯不合法，是兩造間之僱
    傭關係並不因此而消滅。丙○○每月薪資為79,000元，乙○
    ○每月薪資為75,000元，而被上訴人自95年1 月起即未給付
    薪資予上訴人，爰先位之訴請求：(一)確認丙○○、乙○○與
    被上訴人間之僱傭關係存在。(二)被上訴人應給付乙○○225,
    000 元，及自起訴狀繕本送達翌日起算之法定遲延利息；另
    自95年4月1日起至回復乙○○工作之日止，按月給付乙○○
    75,000 元。(三)被上訴人應給付丙○○237,000元，及自起訴
    狀繕本送達翌日起算法定遲延利息；另自95年4月1日起至丙
    ○○與被上訴人間之僱傭關係終止日止，按月給付丙○○79
    ,000元。倘認乙○○與被上訴人間之僱傭關係已因被上訴人
    終止而不存在，則乙○○得請求被上訴人給付95年1月至3月
    之薪資225,000元、未休假薪資75,000元及資遣費165萬元，
    合計195 萬元，爰備位之訴請求被上訴人如數給付，並加付
    法定遲延利息等語。原審為上訴人一部勝訴、一部敗訴之判
    決，判命被上訴人應給付乙○○463,200元，及自96年2月 1
    日起至清償日止，按年息5%計算之利息，並駁回上訴人其餘
    之訴。上訴人不服，提起上訴，丙○○並為訴之追加，聲明
    ：(一)原判決關於不利於上訴人部分廢棄。(二)先位聲明：確
    認乙○○與被上訴人間之僱傭關係存在；丙○○與被上訴人
    間之僱傭關係於97年3月18日前存在。 被上訴人應再給付
    乙○○119,000元，及自96年2月1 日起至清償日止，按年息
    5% 計算之利息；應給付丙○○237,000元，及自96年2月1日
    起至清償日止，按年息5%計算之利息。被上訴人應自95年
    4月1日起至回復乙○○工作日止，按月給付乙○○75,000元
    ；應給付丙○○1,862,870 元，及自聲明上訴狀繕本送達翌
    日起至清償日止，按年息5%計算之利息。被上訴人應給付
    丙○○3,555,000 元，及自聲明上訴狀繕本送達翌日起至清
    償日止，按年息5%計算之利息。願供擔保請准宣告假執行
    。(三)備位聲明：被上訴人應再給付乙○○1,486,800 元，
    及自96年2月1日起至清償日止，按年息5%計算之利息。願
    供擔保請准宣告假執行。（見本院卷第166頁）
三、被上訴人則以：丙○○係被上訴人之經理人，且與乙○○均
    為被上訴人之董事，是兩造間並無僱傭關係存在，自無勞動
    基準法之適用。退步言之，被上訴人因之前實際經營者丙○
    ○拒不交出公司帳冊、存摺等，致被上訴人無法營運，業務
    嚴重緊縮，93、94年度均呈虧損狀態，被上訴人並申請停業
    迄今，具有勞動基準法第11條第1款、第2款及第 3款所定得
    預告終止勞動契約之事由，故被上訴人於95年4月1日終止與
    乙○○間之僱傭關係，應屬合法。另丙○○與被上訴人間係
    成立委任關係，被上訴人已於94年10月24日經董事會決議終
    止與丙○○間之委任關係，並於94年11月16日將上開會議紀
    錄寄送予丙○○，復於95年5月10 日再度以存證信函表示終
    止委任關係之意思表示，故丙○○自不得再請求被上訴人給
    付報酬。又丙○○自94年1月1日起，未經總經理、董事長或
    董事會決議，自行將其本身與乙○○之薪資大幅調高，自不
    能以該調高後之薪資作為計算薪資或委任報酬之依據，且丙
    ○○、乙○○94年度溢領之薪資，被上訴人得依侵權行為及
    不當得利之法則請求彼等返還，爰以此債權與上訴人所為本
    件請求抵銷等語，資為抗辯。原審為被上訴人一部勝訴、一
    部敗訴之判決（詳如前述），被上訴人就其敗訴部分未提起
    上訴，對於上訴人之上訴及追加之訴則聲明：(一)上訴及追加
    之訴均駁回。(二)如受不利判決，願預供擔保請准宣告免為假
    執行。
四、關於丙○○之請求部分：
  (一)丙○○主張其與被上訴人間係成立僱傭關係，而有勞動基準
    法之適用，惟為被上訴人所否認。經查：
  1.按勞動基準法所規定之勞動契約，係指當事人之一方，在從
    屬於他方之關係下，提供職業上之勞動力，而由他方給付報
    酬之契約。故公司負責人對經理就事務之處理若具有使用從
    屬與指揮命令之性質，且經理實際參與生產業務，即屬於勞
    動契約之範疇，該經理與公司間，即有勞動基準法之適用；
    反之，該經理與公司間即無勞動契約關係，而無勞動基準法
    之適用。
  2.查丙○○自66年間起擔任被上訴人之董事兼經理人，此有被
    上訴人66年4月9日董事會會議紀錄及公司變更登記事項卡可
    稽（見原審卷第65、66、263、264頁），且為兩造不爭執（
    見原審卷第200、251頁），堪信為真實。丙○○雖在本院審
    理中主張其於66年7 月間曾自被上訴人公司離職，其在被上
    訴人公司之經理人資格早已消滅，係被上訴人未將其經理人
    資格註銷等語，並提出勞工保險被保險人投保資料表為證（
    見本院卷第26頁）。惟查依上開投保資料表所示，丙○○固
    曾於66年8月6日至同年9月4日間以訴外人新美光股份有限公
    司（下稱新美光公司）為投保單位參加勞工保險，然其自73
    年3月2日起至95年5月11 日止均係以被上訴人為投保單位參
    加勞工保險，足見丙○○縱曾於66年8 月間暫時至新美光公
    司任職1個月，然其至遲於73年3月間即回任被上訴人公司，
    而丙○○在原審亦自認其在被上訴人公司係擔任經理職務（
    見原審卷第87頁），是尚難僅憑上開投保資料表所示，即足
    據以認定丙○○在被上訴人公司之經理人資格於66年8月6日
    即已消滅，是丙○○所為此部分之主張，尚不足取。
  3.據證人即被上訴人之監察人許美珠在另案訴外人盧鈴惠與被
    上訴人間請求確認僱傭關係存在等事件（原法院95年度重勞
    訴字第5號 ）審理中到場證稱：「（東億公司前任董事長許
    金水死亡後，係由）丙○○（管理公司）」，「許金水過世
    後，丙○○接管（公司）」等語（見原法院95年度重勞訴字
    第 5號96年5月29日言詞辯論筆錄及96年7月10日言詞辯論筆
    錄，附於原審卷第123、131頁）；另被上訴人之前任負責人
    許金水於91年12月13日死亡後，丙○○曾於92年11月7 日向
    原法院聲請為被上訴人選任臨時管理人，其於聲請狀載明：
    「…該公司（指被上訴人）董事丙○○（許金水之子即本件
    聲請人）與另董事許黃圓（許金水之配偶）乃於92年 9、10
    月間二度聯名函請其他董事…召開會議以選任新董事長，惟
    各董事卻不願配合出席選任新董事長，以致公司迄今仍無代
    表人，且董事會亦不能合法召開以行使職權，業務因而全面
    停頓…本件聲請人丙○○為原董事長許金水之子，亦為現任
    董事並任公司經理，因東億公司一直是由原董事長許金水及
    丙○○父子二人負責實際之經營，故聲請人丙○○實最清楚
    公司業務之經營情況…」（見原審卷第24至25頁）；又於抗
    告狀重申：「…抗告人丙○○為原董事長許金水之子，亦為
    現任董事並任公司經理，因東億公司一直是由原董事長許金
    水及丙○○父子二人負責實際之經營，故抗告人丙○○實最
    清楚公司業務之經營情況…」（見本院卷第212 頁），是被
    上訴人抗辯丙○○係被上訴人公司之實際經營者，應屬可取
    。
  4.丙○○雖主張被上訴人之前任負責人許金水死亡後，公司實
    際經營者應係許秀欽等語，惟為被上訴人所否認。經查：
    丙○○於許金水死亡後，曾向原法院聲請為被上訴人選任
      臨時管理人，經原法院以92年度司字第 219號裁定駁回，
      丙○○不服，提起抗告，被上訴人之董事即於93年3月3日
      在本院就上開抗告事件行準備程序時召開臨時董事會，並
      推選許秀欲為董事長。嗣許秀欽以董事長身分於93年7月4
      日召開董事會並作成決議，惟於申請登記時，經濟部以上
      開臨時董事會之決議違反公司法第205 條規定，其上開選
      任董事長之程序有瑕疵為由，要求被上訴人撤回申請，嗣
      由被上訴人之監察人許美珠於94年1月30 日召開股東臨時
      會，改選董、監事後，再於同年10月24日選任許秀欽為董
      事長等情，有原法院92年度司字第219號裁定、本院 93年
      度抗字第351號選任臨時管理人事件 93年3月3日準備程序
      筆錄、原法院94年度訴字第232 號答辯狀及股東臨時會會
      議記錄可稽（見原審卷第224至231頁），且為上訴人所不
      爭執（見原審卷第217頁反面）。是許秀欽雖於93年3月 3
      日經推選為被上訴人之董事長，惟因該選任程序違法，迄
      至94年10月24日經補正並重新選任後，始成為被上訴人之
      合法負責人。
    證人許惠華（即許金水之女）於96年7月10 日在另案（原
      法院95年度重勞訴字第5 號）審理中到場證稱：「（我在
      被告公司擔任的工作）大約是行政方面」，「我告訴許美
      珠說公司董事長過世，沒辦法使用，要不然我們用許炤璋
      （即許惠華之胞弟）的戶頭，許美珠也同意（，所以就決
      定將公司收入的貨款支票存入許炤璋帳戶）」，「（許炤
      璋帳戶之存摺及印章是）我（保管）」，「現在仍由我保
      管」，「我在發薪水」，「（是）許炤璋、乙○○他們（
      叫我發薪水）」，「（95年1月2日發薪水）沒有（經過新
      任董事長同意）」，「（ 94年1月30日後公司員工的加班
      費）沒有（經過董事長批示），我就自己照員工的上班時
      數自己核算，不須經任何人批示」等語（見原法院95年度
      重勞訴字第5號96年7月10日言詞辯論筆錄，附於原審卷第
      126至132頁）；復經參諸許秀欽於93年3月3日所召開之臨
      時董事會經推選為董事長後，隨即當庭要求丙○○交付被
      上訴人之公司帳冊（見原審卷第227頁 ），足證許秀欽雖
      經推選為被上訴人新任董事長，然其並未取得公司之帳冊
      、貨款收入等相關資料，甚而就薪水及加班費之核發等事
      項，亦均未經許秀欽核示，即由證人許惠華自行核發，依
      其情節，實難認自許金水死亡後，被上訴人公司業務即由
      許秀欽實際負責管理經營。
    上訴人雖又主張許秀欽之女許美珠在另案（原法院96年度
      易字第2064號）審理中自承：被上訴人之訂單係由其負責
      接單，並指示生產線生產，於產品出庫後指示運送方式、
      開立發票，及於收取貨款開立傳票指示許惠華存入銀行，
      並按月與許惠華核對，足證許秀欽係透過許美珠掌控公司
      等語，並提出原法院96年度易字第2064號97年2月26 日筆
      錄、出庫聯、便條紙、發票、傳票及帳冊為證（見本院卷
      第62至79頁）。惟查證人許美珠在上開事件審理中固到場
      證稱：上開訂單、出庫聯、發票及帳冊均係由其書立等語
      ，惟亦證稱：其係受丙○○、乙○○指示處理被上訴人公
      司業務，客戶訂單接單後即交由乙○○他們處理，由他們
      決定是否生產，給客戶之優惠亦須經丙○○同意，其無權
      過問公司財務，支票係由許惠華負責簽發，現金大部分亦
      係由許惠華提領等語（見本院卷第62至66頁），是尚難僅
      憑上開訂單、出庫聯、發票及帳冊均係由證人許美珠所書
      立一節，即足據以認定被上訴人公司業務係由許秀欽透過
      證人許美珠而全權掌控，故上訴人所為此部分之主張，尚
      不足取。
    證人許惠華在另案（原法院95年度重勞訴字第5號 ）雖亦
      證稱：許金水死亡後，被上訴人之業務及財務係由許美珠
      負責，故許美珠係被上訴人實際負責人等語（見原法院95
      年度重勞訴字第5號96年7月10日言詞辯論筆錄，附於原審
      卷第127頁）。惟查證人許惠華於94年5月間自行辦理將許
      美珠從被上訴人公司退保，此經證人許惠華證述明確（見
      上開筆錄，附於原審卷第127頁 ），嗣於94年12月間，始
      由被上訴人新任董事長許秀欽恢復許美珠在被上訴人公司
      之投保資格，亦為上訴人所自認（見本院卷第46頁），並
      有勞工保險被保險人投保資料可稽（見本院卷第80頁），
      則倘許美珠當時掌控被上訴人公司之業務及財務，證人許
      惠華焉有可能逕將許美珠辦理退保？是證人許惠華所為此
      部分證述顯非事實，而不足取。
  5.丙○○雖另主張其實際參與被上訴人公司生產業務，係屬被
    上訴人之作業員等語，並提出被上訴人所出具93、94年度之
    扣繳憑單及舉證人林陳碧霞為證。惟查上開扣繳憑單固記載
    丙○○之所得種類係「薪資所得」（見原審卷第63頁），惟
    丙○○與被上訴人間所成立之契約性質，仍應依丙○○就其
    處理被上訴人公司事務是否具有使用從屬與指揮命令之性質
    以為斷，尚不能僅憑扣繳憑單所載其所得種類為「薪資所得
    」，即足據以認定丙○○與被上訴人間係成立勞動基準法所
    定勞動契約。又證人林陳碧霞固在原審到庭證稱：「我的房
    子租給被告公司 (指被上訴人） 」，「我1個月會去1、2次
    ，因為有時被告公司的堆高機會擋到別人的出入口，我去叫
    他們移開」，「我每次去工廠去叫他們移車時，原告丙○○
    都在工廠裡面，操作石棉瓦的機器」，「我不知道（被告公
    司內部由何人分配工作、指揮、作決定）」，「許金水過世
    後，租金是許惠華拿給我的」，「（許金水過世後）不知道
    （誰是被告公司的老闆）」等語（見原審卷第242至244頁）
    。然查被上訴人前任董事長許金水死亡後，公司實際上係由
    丙○○管理經營，已如前述，而依證人林陳碧霞所為上開證
    詞，充其量僅足證明丙○○有參與石棉瓦機器之操作，然尚
    不足據以證明丙○○就其事務之處理係受他人指揮命令所為
    ，依前揭說明，尚難認丙○○與被上訴人間係成立勞動契約
    。又許紹隆係被上訴人之經理，且實際負責被上訴人公司業
    務之經營，已如前述，核其情形，堪認許紹隆與被上訴人間
    係成立委任契約。
  (二)按當事人之任何一方得隨時終止委任契約；股份有限公司得
    依章程規定設置經理人，其委任、解任及報酬，應由董事會
    以董事過半數之出席，及出席董事過半數同意之決議行之，
    民法第549條第1項、公司法第29條第1項第3款分別定有明文
    。經查被上訴人於94年1月30 日召開股東臨時會，並決議選
    任7名董事，有該會議紀錄可稽（見原審卷第229至231頁 ）
    ，嗣被上訴人於94年10月24日召開董事會，經 5位出席董事
    全體同意決議解任全部經理人，由新任董事長視情況另行聘
    任，亦有該董事會議事錄可稽（見原審卷第210至212頁）；
    又被上訴人主張其於94年11月16日已將上開董事會會議紀錄
    寄送予丙○○，向丙○○為終止委任關係之意思表示，嗣又
    於96年5月10 日發函予丙○○再度確認已解任其經理職務，
    該函並於同年月15日送達丙○○等情，亦有存證信函及掛號
    郵件收件回執可證（見原審卷第103、105頁），且為丙○○
    所不爭執，是被上訴人據以主張其與丙○○間之經理人委任
    關係已於94年11月16日終止，應屬可取。
  (三)依上所述，丙○○與被上訴人間係成立委任關係，而被上訴
    人已於94年11月16日終止該委任關係，則丙○○請求確認其
    與被上訴人間之僱傭關係於97年3月18 日前存在，並依勞動
    基準法之規定，請求被上訴人給付95年1月至3月之薪資237,
    000元、95年4月1起至97年3月18日止之薪資1,862,870 元及
    退休金3,555,000元，並加付法定遲延利息，自屬無據。
四、關於乙○○之請求部分：
  (一)乙○○主張其與被上訴人間有僱傭關係存在，亦為被上訴人
    所否認。惟查乙○○為被上訴人之董事，任期自94年1月 30
    日起至97年1月29 日止，固有公司基本資料查詢及公司變更
    登記表可稽（見原法院95年度士簡字第1766號卷第36至39頁
    ）。然乙○○自73年3月7日起受僱於被上訴人公司，負責送
    貨工作，此為被上訴人所不爭執（見原審卷第153、200頁）
    ，則依乙○○之工作內容及性質，顯無自由決定支配之權限
    ，而具有從屬性，是乙○○主張其與被上訴人間具有勞動契
    約關係一節，應屬可取。
  (二)查被上訴人於95年3月2日以存證信函向乙○○表示：「主旨
    ：自95年4月1日起東億石綿工業股份有限公司（下稱東億公
    司）對台端（指乙○○）終止勞動契約。說明：一東億公司
    前實際經營者許紹隆董事屢屢拒絕移交東億公司會計帳冊、
    相關憑證、銀行存摺等等，致東億公司營運已完全癱瘓，業
    務嚴重緊縮。二依95年2月24日第1次董事會決議暫停營業 1
    年辦理，故需終止台端勞動契約」，該函於95年3月3日日送
    達乙○○等情，有存證信函及掛號郵件收件回執可稽（見原
    審卷第94、95頁），且為兩造所不爭執（見原審卷第86-1、
    200頁 ）。被上訴人據以抗辯其與乙○○間之勞動契約關係
    業經合法終止，惟為乙○○所否認。經查：
  1.按雇主有歇業之情形時，得預告勞工終止勞動契約，勞動基
    準法第11條第1款定有明文。
  2.查被上訴人91年度營業所得為負1,558,450元，92 年度營業
    所得為負448,672元，93年度營業所得為負1,539,934元，94
    年度營業所得為負3,321,710 元，有營利事業所得稅結算申
    報書及資產負債表可稽（見原審卷第98至100、133頁，本院
    卷第39至42頁），足見被上訴人於91年至94年期間之業務營
    運均呈現虧損狀況。又被上訴人自95年1月4日起即暫停營業
    ，嗣於95年2月24日召開95年第1次董事會，決議暫停營業 1
    年，並自95年4月1日起辦理停業1年，此有會議紀錄可證（
    見原審卷第134至136頁），且為兩造所不爭執（見原審卷第
    78、200、251頁）。另台北縣政府於95年3月14 日以北府勞
    動字第0950135262號函示：「本府於95年3月8日派員前往該
    公司（指被上訴人公司）訪查，惟公司大門深鎖，按門鈴無
    人回應。據亦到現場之該公司員工表示，該公司於今（95)
    年初已無營業迄今。故已無勞動檢查之實益」（見原法院95
    年度士簡字第1766號卷第18頁）；且丙○○於上開選任臨時
    管理人之聲請狀亦記載：被上訴人因前任董事長許金水於91
    年12月13日死亡後，該公司形成無代表人狀態，業務因而全
    面停頓（見原審卷第24至25頁），顯見被上訴人至遲自95年
    1月4日起事實上已無營業行為。
  3.被上訴人雖於95年4月1日辦理停業1年後，又於同年9月21日
    申請復業，有公司基本資料查詢可稽（見原法院95年度士簡
    字第1766號卷第36頁）。惟查台北縣政府於95年5月4日以北
    府環三字第0950026756號致函被上訴人表示：「有關貴公司
    （指被上訴人）原設置之毒性化學物質專責人員（丙○○）
    於95年4月19 日自行申請註銷擔任貴公司之毒化物專責人員
    ，貴公司未依規定指派符合規定（需已領有毒性化學物質專
    責人員合格證書）之人員代理，已違反毒性化學物質管理法
    第16條第2 項暨環境保護專責單位或人員設置及管理辦法第
    13條第4項之規定，請於95年5月17日前就本案提出陳述意見
    書」（見原審卷第137頁 ）；嗣因被上訴人未依規定指定合
    格人員代理繼續負責毒性化學物質（石棉）業務，經台北縣
    政府以被上訴人違反上開規定為由，科處 6萬元罰鍰，亦有
    台北縣政府95年6月12日北府環三字第0950029677 號函及處
    分書可稽（見原審卷第138、139頁）；復經參諸被上訴人嗣
    又於95年11月10日召開95年度第3 次董事會，決議同意授權
    董事長派員再度辦理暫停營業1年，被上訴人乃於 95年11月
    15日申請自95年11月15日起至96年11月14日止暫停營業，並
    經財政部台灣省北區國稅局淡水稽徵所以95年11月21日北區
    國稅淡水三字第0953003397號函覆准予備查，亦有會議紀錄
    及上開函文可稽（見原審卷第140至142頁），是被上訴人抗
    辯其於95年9月21日辦理復業係為處理庫存之有毒石棉，而
    非恢復營業，應屬可取。
  4.上訴人雖又主張被上訴人之客戶於95年1月5日、7日、10 日
    仍以傳真方式向被上訴人訂貨，足見被上訴人仍處於穩健經
    營狀況等語，並提出客戶訂單為證（見原法院95年度士簡字
    第1766號卷第19至21頁）。惟查被上訴人至遲自95年1月4日
    起事實上已無營業行為，已如前述，縱被上訴人之客戶有於
    95年1月5日、7日、10 日向被上訴人訂貨，仍不能據以認定
    被上訴人有接受訂單繼續營業之事實，是上訴人所為此部分
    之主張，尚不足取。
  5.依上所述，被上訴人至遲自95年1月4日起實際上已無營業行
    為，呈歇業狀態，而依被上訴人於95年3月2日致乙○○之終
    止函所載內容，堪認已向乙○○表明因被上訴人事實上無法
    經營而欲終止勞動契約，是其所為終止契約之行為，應認符
    合勞動基準法第11條第1 款之規定，而發生契約終止之效力
    。
  6.按依勞動基準法第16條第1項第3款及第3 項規定，雇主依同
    法第11條規定終止勞動契約者，就繼續工作3 年以上者，應
    於30 日前預告之；雇主未依第1項規定期間預告而終止契約
    者，應給付預告期間之工資。依此規定，雇主所預告終止契
    約之期間雖不足法定日數，亦僅係雇主應就不足日數給付工
    資予勞工，就契約終止之效力尚不生影響。查乙○○自73年
    3月7日起受僱於被上訴人，在被上訴人公司繼續工作3 年以
    上，依前揭規定，被上訴人對其預告終止勞動契約之預告期
    間為30日，而被上訴人係於95年3月2日以存證信函向乙○○
    表示將於95年4月1日終止勞動契約，該函於同年3月3日送達
    於乙○○，已如前述，是被上訴人所為預告期間僅28日，尚
    不足2日，依前揭說明，被上訴人固應給付2日之工資予乙○
    ○，然其契約終止之效力並不因此而受影響。是乙○○主張
    被上訴人所為終止契約為不合法，其與被上訴人間之勞動契
    約關係仍屬存在云云，自不足取。
  (三)關於乙○○請求被上訴人給付薪資及未休假薪資部分：
  1.被上訴人與乙○○間之勞動契約關係業於95年4月1日終止，
    已如前述。又乙○○主張被上訴人自95年1 月份起即未給付
    薪資，及尚欠1 個月未休假薪資迄未給付等情，為被上訴人
    所不爭執（見原審卷第201頁 ），堪信為真實。另被上訴人
    因預告終止契約之預告期間不足，而應給付2 日工資予乙○
    ○，是乙○○合計得請求被上訴人給付4個月又2日之薪資。
  2.乙○○主張其於勞動契約終止前每月薪資為75,000元；惟為
    被上訴人所否認。經查：
    乙○○於93年間之薪資為：1月份為25,000元、2月份為28
      ,000元、3月份為29,000元、4月份至8份月為35,000元、9
      月份為36,000元、10月份為35,000元，11月份及12月份為
      36,000元，93年度薪資總額為40萬元；然其自94年1 月份
      起之薪資即調整為7萬元，迄至94年12月調整至75,000 元
      ，94年度薪資總額為904,800 元，此有薪資表及扣繳憑單
      可稽（見原審卷第61、62、64、250頁，本院卷第91至 93
      頁）。
    乙○○雖主張自94年1 月起係將加班費計入薪資，並未調
      高薪資等語，惟為被上訴人所否認。查以月薪36,000元計
      算，乙○○之時薪為150元（計算式為：36,000÷30÷8＝
      150），縱其加班費一律採勞動基準法第24條第2款較高標
      準計算，如以每月領取7萬元計算，其每月需加班136.5小
      時（計算式為：〈70,000－36,000〉÷〈150×1.66〉＝
      136.5，小數點第1位以下四捨五入），其平均每日至少需
      加班4.5 小時，如以每月領取75,000元計算，其每月需加
      班156.6小時（計算式為：〈75,000－36,000〉÷〈150×
      1.66〉＝156.6，小數點第1位以下四捨五入），平均每日
      至少需加班5 小時；然依丙○○於上開選任臨時管理人之
      聲請狀所載，被上訴人於前任董事長許金水於91年12月13
      日死亡後，公司業務已全面停頓，已如前述，依其情形，
      被上訴人之業務應無需乙○○如此持續長時間之加班；復
      據證人許美珠於另案訴外人盧鈴惠與被上訴人間請求確認
      僱傭關係存在等事件（原法院95年度重勞訴字第5號 ）審
      理中證稱：「許金水過世後，丙○○接管（公司）…公司
      很少加班，公司被禁止假日加班，因為會吵到鄰居，生產
      線也是做一天休一天，幾乎沒有加班」等語（見原法院95
      年度重勞訴字第5號96年7月10日言詞辯論筆錄，附於原審
      卷第131頁 ）；且乙○○亦無法提出其實際加班情形之相
      關資料以實其說，是乙○○所為此部分之主張，實難信為
      真實。
    證人林陳碧霞固在原審到場證稱：「有在（晚上）7、8點
      左右去過（被告公司）」，「我看到工廠內有至少有3 個
      人，（乙○○、丙○○他們）也包含在裡面」，「（我）
      沒有（常常於晚上7、8點去被告公司 ），我於1個月中約
      有1次是7、8點去的」等語（見原審卷第242至244頁 ），
      則依證人林陳碧霞所為上開證詞，證人林陳碧霞僅係偶而
      於夜間至被上訴人工廠，縱其當時曾看見乙○○在工廠內
      ，仍不能據此即足證明乙○○確有平均每日加班4.5 小時
      以上之事實。
    證人許惠華雖於另案證稱：「我在發薪水」，「（丙○○
      93、94年的薪資差距頗大是因為）丙○○在生產線上工作
      ，因為他加班很多」，「（以前）加班沒有算在內，所以
      是少報」，「（加班費）前1個小時是時薪的1.33倍，第2
      個小時是1.66倍，這都是依照勞基法算的」，「（公司）
      因為營運還好且人手不足（所以需要常加班）」，「94年
      度是把加班依勞基法實報，並沒有加薪」，「（是）許炤
      璋、乙○○他們（叫我發薪水）」，「（許炤璋）是（智
      能不足）」，「（95年1月2日發薪水）沒有（經過新任董
      事長同意）」，「（94年1月30日後公司員工的加班費 ）
      沒有（經過董事長批示），我就自己照員工的上班時數自
      己核算，不須經任何人批示」等語（見原法院95年度重勞
      訴字第5號96年7月10 日言詞辯論筆錄，附於原審卷第126
      至132頁 ）。然依被上訴人之業務營運情形，實無需員工
      長期長時間加班，已如前述，是證人許惠華所為上開證詞
      ，已非事實，而不足採；況證人許惠華自承其係依乙○○
      等人之指示核發薪資，益徵其所為證詞係附和乙○○所為
      上開主張，是尚不能僅憑證人許惠華所為上開證詞，即據
      以為有利於乙○○之認定。
    乙○○既無法證明其每月薪資由36,000元調昇至75,000元
      係經合法程序所為，其主張於勞動契約終止前每月薪資為
      75,000元，自不足取，故本院認乙○○之實際薪資應為每
      月36,000元。
  3.準此計算，乙○○得請求被上訴人給付4個月又2日之薪資合
    計為146,400元（計算式為：36,000×4＋36,000×2/30＝14
    6,400）。
  (四)關於乙○○請求被上訴人給付資遣費部分：
  1.按雇主依勞動基準法第11條規定終止勞動契約者，應依下列
    規定發給勞工資遣費：在同一雇主之事業單位繼續工作，
    每滿1年發給相當於1個月平均工資之資遣費；依前款計算
    之剩餘月數，或工作未滿1年者，以比例計給之，未滿1個月
    者，以1個月計，勞動基準法第17 條定有明文。被上訴人係
    依勞動基準法第11條第1 款規定終止與乙○○間之勞動契約
    ，已如前述，是乙○○自得請求被上訴人給付資遣費。
  2.查乙○○自73年3月7日起至95年3月31 日止受僱於被上訴人
    ，已如前述，是乙○○在被上訴人公司之工作年資為22年又
    25日，以其於勞動契約終止前6個月之平均薪資36,000 元計
    算，其得請求被上訴人給付之資遣費為795,000元（ 計算式
    為：36,000×22＋36,000×1/12＝795,000）。
  (五)按無法律上之原因而受利益，致他人受損害者，應返還其利
    益，民法第179條定有明文。查乙○○於94 年間平均每月薪
    資應為36,000元，其未經合法程序調高薪資，所受領之差額
    部分，自屬無法律上之原因受有利益。又查乙○○於94年度
    實際領取薪資904,800元，已如前述，扣除應領薪資432,000
    元（計算式為：36,000×12＝432,000），溢領472,800元（
    計算式為：904,800－432,000＝472,800 ），是被上訴人抗
    辯乙○○應返還所溢領之薪資，並主張與被上訴人本件所應
    給付之款項抵銷，自屬有據。則經抵銷後，乙○○尚得請求
    被上訴人給付468,600元（計算式為：146,400＋795,000 －
    472,800＝468,600）。
五、綜上所述，乙○○請求被上訴人給付468,600 元，及自起訴
    狀繕本送達翌日即96年2月1日（見原審卷第14頁）起算之法
    定遲延利息，為有理由，應予准許；乙○○其餘請求及許紹
    隆所為請求均無理由，不應准許。從而，原審就上開應予准
    許部分所為乙○○敗訴之判決（即命被上訴人再給付 5,400
    元本息部分），自有未合，上訴意旨指摘原判決此部分為不
    當，求予廢棄改判，為有理由，應予准許；至上開不應准許
    部分，原審所為上訴人敗訴之判決，所持理由雖與本院未盡
    相同，然其結論並無二致，上訴意旨指摘原判決此部分為不
    當，併求予廢棄改判，許紹隆並為訴之追加，均為無理由，
    應予駁回。又兩造均陳明願供擔保，分別聲請宣告假執行及
    免為假執行，惟被上訴人敗訴部分，核其訴訟標的金額未逾
    150萬元，不得上訴第三審，是就此部分無宣告假執行之必
    要。
六、至兩造其餘之攻擊或防禦方法及未經援用之證據，經本院斟
    酌後，認為均不足以影響本判決之結果，自無逐一詳予論駁
    之必要，併此敘明。
七、據上論結，本件乙○○之上訴為一部有理由，一部無理由，
    許紹隆之上訴及追加之訴均為無理由，依民事訴訟法第449
    條第2項、第450條、第79條，判決如主文。
中    華    民    國    97    年    12    月    2     日
                      勞工法庭
                        審判長法  官  張劍男
                              法  官  陳靜芬
                              法  官  彭昭芬
正本係照原本作成。
如不服本判決，應於收受送達後20日內向本院提出上訴書狀，其
未表明上訴理由者，應於提出上訴後20日內向本院補提理由書狀
（均須按他造當事人之人數附繕本）上訴時應提出委任律師或具
有律師資格之人之委任狀；委任有律師資格者，另應附具律師資
格證書及釋明委任人與受任人有民事訴訟法第466條之1第1項但
書或第2項（詳附註）所定關係之釋明文書影本。
中    華    民    國    97    年    12    月    3     日
                              書記官  丁華平
附註：
民事訴訟法第466條之1（第1項、第2項）：
對於第二審判決上訴，上訴人應委任律師為訴訟代理人。但上訴
人或其他法定代理人具有律師資格者，不在此限。
上訴人之配偶、三親等內之血親、二親等內之姻親，或上訴人為
法人、中央或地方機關時，其所屬專任人員具有律師資格並經法
院認為適當者，亦得為第三審訴訟代理人。


司法院資訊處製作；財團法人民間司法改革基金會備份。
